---
title: “Case 2”
author: “[119]”
format: pdf
echo: true
output: true
---

## Instruksjoner

Denne oppgaven skal løses interaktivt i RStudio ved å legge inn egen kode og kommentarer. Det ferdige dokumentet lagres med kandidatnummeret som navn `[kandidatnummer]_SOK1004_C2_H22.qmd` og lastes opp på deres GitHub-side. Hvis du har kandidatnummer 43, så vil filen hete `43_SOK1004_C2_H22.qmd`. Påse at koden kjører og at dere kan eksportere besvarelsen til pdf. Lever så lenken til GitHub-repositoriumet i Canvas.

## Bakgrunn

Økonomisk vekst gir økt kjøpekraft og velferd. Økningen i økonomisk aktivitet har hittil blitt muliggjort gjennom å utnytte fossile energikilder som kull, olje og gass. Forbrenningen av hydrokarboner har over tid økt mengden CO2 i atmosfæren og forårsaket endringer i klimaet. Klimaendringene medfører en rekke kostnader, blant andre hyppigere og mer intense innslag av ekstreme værforhold. I den grad veksten drives av fossile energikilder er det ikke opplagt at høyere økonomisk aktivitet vil øke menneskelig velferd på sikt. Vi står ovenfor en avveining mellom økt kjøpekraft og klimaendringer.

I denne oppgaven skal vi utforske avveiningen mellom kjøpekraft og klimaendringer ved å studere sammenhengen mellom CO2-utslipp og bruttonasjonalprodukt (BNP) på tvers av land. Data henter vi fra [OWID](https://ourworldindata.org/co2-emissions). En beskrivelse av dataene (kodebok) finnes [her](https://github.com/owid/co2-data/blob/master/owid-co2-codebook.csv).

Vi skal utforske følgende: Hvilke land har høyest CO2 utslipp? Hvordan kan utslippene sammenlignes når vi tar hensyn til befolkningen og størrelsen på økonomiene? Kan bruken av kull til energiproduksjon forklare forskjellen mellom land? Hvordan stiller utslippene seg når vi justerer for internasjonal handel og skiller mellom produksjon og forbruk?

**Merknad.** I oppgaven definerer jeg variabler matematisk og ber dere lage figurer av de. Alle variablene finnes i datasettet. En del av oppgaven er å finne de.

## Last inn pakker

```{r}
rm(list=ls())
library(tidyverse)
```

## Last ned data

```{r}
url <- 
  "https://raw.githubusercontent.com/owid/co2-data/master/owid-co2-data.csv"

df <- url %>%
  read_csv()
```

## I. Karbonintensitet i produksjon

Vi skal studere sammenhengen mellom BNP og CO2 for de fem største økonomiene i verden, målt ved kjøpekraftjustert BNP. Disse landene er:

```{r}
list <- c("China", "United States", "India", "Japan", "Germany")
```

Betrakt følgende figur:

```{r}
df %>%
  
  mutate(gdp = gdp/10^12) %>%

  mutate(co2 = co2/10^3) %>%

  filter(country %in% list) %>% 
  
  ggplot(aes(x=gdp, y=co2, color = country)) %>%
  
  + geom_point() %>%
  
  + geom_smooth(se = FALSE) %>%
  
  + labs(y = "CO2", x = "GDP", title = "GDP vs CO2", subtitle = "Production-based C02 emissions, billions of tons. 
GDP in trillions of USD, constant 2011 prices at purchasing power parity. 1850-2020.", color = "Country") %>%
  
  + theme_bw()
```

Kommandoen `geom_smooth()` bruker en såkalt lokal regresjon til å tegne en kurve gjennom datapunktene. Dere kan tenke på dette som en gjennomsnittlig sammenheng, eller at man har tegnet en strek gjennom datapunktene med en penn.

### Oppgave Ia

Gi en fullstendig og nøyaktig beskrivelse av figuren. Tolk helningen på linjene og diskuter variasjon mellom og innad i landene. Drøft hvilke forhold figuren illustrerer på en god måte og hvilken informasjon som er vanskelig å tolke.

### Oppgave Ib

Vi betrakter nå et normalisert mål på sammenhengen CO2-utslipp og inntekt. La $CO2_{t}$ og $BNP_{t}$ være henholdsvis årlige utslipp av CO2 og brutto nasjonalprodukt i år $t$. Vi måler $CO2_{t}$ i kilogram og $BNP_{t}$ i kjøpekraftjusterte USD ved faste 2011-priser. Vi kan definere karbonintensiteten i produksjon som $CI_{t}=CO{2}_{t}/BNP_{t}$, altså antall kilogram CO2 per USD i verdiskapning.

Lag en figur som viser karbonintensiteten $CI_{t}$ til de fem største økonomiene (navnene er lagret i variabelen `list` over) fra 1850 til 2020. Sammenlign $CI_{t}$ med helningen fra figuren i oppgave Ia. Gi en fullstendig og nøyaktig beskrivelse av figuren. Drøft minst to forhold som du tror kan være av avgjørende betydningen for å forklare variasjonen innad og mellom land.

```{r}
# Først lager jeg datasettet om til en tibble.

df <- tibble(df)


# Deretter lager jeg figuren som skal vise CIt til de fem største økonomiene over tidsperioden 1850-2020.

df %>%
  filter(country %in% list) %>% 
  filter(year >= 1850) %>% 
  ggplot(aes(x=year, y=co2_per_gdp, color = country)) +
  geom_line() +
  theme_minimal()
```

*Figurens Y-akse måler kabonintensiteten, altså CO2-utslippet i kg per dollar av BNP (angitt i faste priser). X-aksen tar for seg en tidsperiode oppgitt i år. Grafene viser landene Kina, Tyskland, India, Japan og USA sin utvikling i karbonintensitet over tidsperioden 1850 til 2020.*

*Siden 1880-tallet har India sin karbonintensitet økt sakte frem til og med 2020, men frem til cirka 1990-tallet var den relativt lav store deler av perioden sett i forhold til de andre landene i figuren. India hadde en industriell tradisjon frem til 1800-tallet, men denne ble sterkt svekket etter den britiske koloniseringen samme århundre (Haugan, 2021). Dette kan muligens forklare Indias relativt lave karbonintensitet på starten av 1900-tallet sett i forhold til USA og Tyskland som i dette tidsrommet hadde kull som en stor del av energiproduksjonen sin.*

*Under kolonitiden produserte India i stor grad råvarer, som for eksempel bomull, til det britiske markedet. Dette kan tenkes å slippe ut betraktelig mindre CO2 enn kullproduksjon, og dermed gi en lavere karbonintensitet. Forøvrig skøt India sin industri fart under andre verdenskrig (Haugan, 2021), noe som kan forklare den brattere økningen rundt 1940-tallet. Etter 1990 skøt den høyteknologiske dataindustrien fart i India som et resultat av de økonomiske reformprosessene i landet, og har siden vært en viktig sektor i India. Karbonintensiteten har samtidig også sunket noe, noe som kanskje kan forklares med fremveksten av dataindustrisektoren. Likevel ser man ut i fra figuren i oppgave Ia at karboninstensiteten har økt jevnt i takt med at BNP har økt i landet, noe som argumenterer mot at landets vare- og tjenesteproduksjon har blitt mer karboneffektiv.*

*USA på sin side har etter nådde 13 trillione USD i BNP fått en noe mer karboneffektiv verdiskapning historisk sett. Likevel, selv om CO2-utslippet har blitt noe mer effektivt i forhold til BNP, har CO2 relativt til BNP over tid sunket mye kraftigere siden starten av 1900-tallet*

### Oppgave Ic

Undersøk hvorvidt bruken av kull som energikilde kan forklare forskjellen i karbonintensitet mellom de fem største landene. Lag to figurer og 100-200 ord med tekst. Husk å gi en fullstendig og nøyaktig beskrivelse av figurene.

**Figur 1**

```{r}
df %>%
  filter(country %in% list) %>% 
  filter(year >= 1850) %>% 
  ggplot(aes(x=coal_co2_per_capita, y=co2_per_capita, color = country)) +
  geom_point() +
  theme_minimal()

df %>%
  mutate(coal_co2_per_total_co2 = coal_co2/co2) %>%
  filter(country %in% list) %>% 
  filter(year >= 1850) %>% 
  ggplot(aes(x=year, y=coal_co2_per_total_co2, color = country)) +
  geom_line() +
  theme_minimal()

df %>%
  filter(country %in% list) %>% 
  filter(year >= 1850) %>% 
  ggplot(aes(x=year, y=co2_per_gdp, color = country)) +
  geom_line() +
  theme_minimal()
```

*I figur 1 måles CO2-utslipp per innbygger på Y-aksen og CO2-utslipp fra kullproduksjon per inbygger på X-aksen. Figuren viser forholdet mellom CO2 utslippet fra kullindustri sett i forhold til det totale CO2-utslippet for de fem største økonomiene i verden. Tidsaspektet kommer ikke tydelig frem i figuren.*

*I figur 2 måles CO2-utslippet fra kullproduksjon i forhold til totalt CO2-utslipp i et land, altså hvor stor andel av utslippet i et land skylles kullindustri, på Y-aksen. X-aksen tar for seg tidsperioden 1850-2020.*

*Figur 3 er den samme som i oppgave Ib og beskrives derfor i denne oppgaven.*

*Frem til 1925 har kull vært en viktig del av verdiskapningen i alle de store økonomiene. I takt med at utslippene fra kull har sunket har også karbonintensiteten sunket. Denne sammenhengen er ikke helt tydelig, men kan trolig delvis forklare at avvikling av kullindustri fører til lavere utslipp av CO2.*

## II. Konsumbaserte CO2-utslipp

I den foregående analysen har vi slått fast at Kina har høy karbonintensitet i produksjon og at kullforbrenning står for en høy andel av deres utslipp. I hvilken grad kan utslippene knyttes til eksportrettet produksjon? I dataene fra OWID har de variable som de kaller konsumbaserte utslipp, for eksempel variabelen `consumption_co2.`

### Oppgave IIa

Forklar hvordan konsumbaserte CO2-utslipp er konstruert og hvordan vi skal tolke den.

*Konsumbasert CO2-utslipp er utslippet i et område, som for eksempel et land, justert for utslippet som er "innebygd" i områdets import og eksport. Mer presist trekker man fra utslippet som oppstår i områdets eksport, samtidig som man legger til utslippet som oppstår i områdets import. Er konsumbasert CO2-utslipp høyere enn områdets produksjonsutslipp, vil det si at området importerer mer enn det eksporterer.*

### Oppgave IIb

Lag en figur som viser utviklingen av konsumbasert CO2 per person og totale, konsumbaserte utslipp. Gi en fullstendig og nøyaktig beskrivelse av figuren og forklar hva den viser.

**Hint:** Hvis du bruker `geom_point()` så kan spesifisere én av variablene ved tilvalget `size` i `aes()`.

```{r}

# Jeg lager en figur som viser utviklingen av konsumbasert CO2-utslipp per person for de utvalgte landene.

df %>%
  filter(country %in% list) %>% 
  filter(year >= 1990) %>% 
  ggplot(aes(x=year, y=consumption_co2_per_capita, color = country)) +
  geom_point() +
  theme_minimal()


# Så lager jeg en figur som viser utviklingen av totalt konumbasert CO2-utslipp for de utvalgte landene.

df %>%
  filter(country %in% list) %>% 
  filter(year >= 1990) %>% 
  ggplot(aes(x=year, y=consumption_co2, color = country)) +
  geom_point() +
  theme_minimal()
```

*De to figurene tar for seg tidsperioden 1990 til 2020 på x-aksene, dette fordi det ikke finnes data fra før dette tidsrommet. I den første figuren måles konsumbasert CO2-utslipp per innbygger på y-aksen, imens totalt konumbasert CO2-utslipp måles på y-aksen til den andre figuren.*

## III. Produksjon- og konsumbaserte utslipp

Betrakt følgende figur, og gi en konkret forklaring på hva den viser.

```{r}
df %>%

  filter(country %in% c(list)) %>% 

  ggplot(aes(x=year, y=trade_co2_share, color = country)) %>%
  
  + xlim(1990,2020) %>%
  
  + geom_line(size = 1.5) %>%
  
  + geom_hline(yintercept=0) %>%
  
  + labs(x = "Year", y = "Traded CO2 share", title = "Traded CO2 as share of production-based emissions", subtitle = "CO2 embedded in trade. Share of production based emissions. Percent. 1950-2020.
Positive (negative) value indicates net imports (export) of CO2 emissions.", color = "Country") %>%
  
  + theme_bw()
```

*Y-aksen måler netto CO2-utslipp fra handelsvarer et område/land eksporterer eller importerer som en prosent av produksjonsutslippet til området. Det vil si at CO2-utslippet fra de varene som importeres av området legges til prosenten, imens utslippet fra områdets eksportvarer trekkes fra. Når verdien er negativ vil det si at området har et eksportoverskudd (eksporterer mer enn det importerer). Når det er omvend, altså positiv verdi (importoverskudd), vil det si at området importerer mer enn det eksporterer. X-aksen tar for seg en tidsperiode angitt i år.*

*Figuren viser netto CO2-utslipp gjennom handel som andel av produksjonsutslippet for landene Kina, Tyskland, India, Japan og USA over tidsperioden 1990-2020. Grafene viser at India og Kina har over hele perioden hatt et eksportoverskudd, imens Tyskland og Japan har hatt et importoverskudd over hele perioden. USA har siden 90-tallet gått fra å ha et knapt eksportoverskudd til å være avhengig av import for å dekke landets konsum.*

**Kildehenvisninger:**

-   Haugan, Siv. (2021). *Økonomi og næringsliv i India* i *Store norske leksikon* på snl.no. Hentet 3. oktober 2022 fra https://snl.no/%C3%98konomi_og_n%C3%A6ringsliv_i\_India
